【裁判字號】    99,建,63
【裁判日期】    990618
【裁判案由】    給付工程款
【裁判全文】
臺灣臺北地方法院民事判決                99年度建字第63號
原      告  正宇實業有限公司
法定代理人  丙○○
原      告  其順工程有限公司
法定代理人  丁○○
原      告  將群室內裝修設計有限公司
法定代理人  乙○○
上三人共同
訴訟代理人  黃旭田律師
            謝庭恩律師
被      告  史重生即普羅設計工程企業社
上列當事人間請求給付工程款事件，本院於中華民國99年5月27
日言詞辯論終結，判決如下：
    主      文
被告應給付原告正宇實業有限公司新臺幣壹佰伍拾伍萬元，及自
民國九十八年十一月八日起至清償日止，按年息百分之五計算之
利息。
被告應給付原告其順工程有限公司新臺幣壹佰零萬柒仟伍佰元
，及民國九十八年十一月八日起至清償日止，按年息百分之五計
算之利息。
被告應給付原告將群室內裝修設計有限公司新臺幣拾陸萬元，
及自民國九十八年十一月八日起至清償日止，按年息百分之五計
算之利息。
訴訟費用由被告負擔。
本判決第一項於原告正宇實業有限公司以新臺幣伍拾貳萬元供擔
保後，得假執行。但被告以新臺幣壹佰伍拾伍萬元，為原告正宇
實業有限公司預供擔保，得免為假執行。
本判決第二項於原告其順工程有限公司以新臺幣拾伍萬元供擔
保後，得假執行。但被告以新臺幣壹佰零萬柒仟伍佰元，為原
告其順工程有限公司預供擔保，得免為假執行。
本判決第三項於原告其順工程有限公司以新臺幣壹拾貳萬元供擔
保後，得假執行。但被告以新臺幣拾陸萬元，為原告其順工程
有限公司預供擔保，得免為假執行。
    事實及理由
一、原告主張：原告正宇實業有限公司（下稱正宇公司）、其順
    工程有限公司（下稱其順公司）及將群室內裝修設計有限公
    司（下稱將群公司）分別於民國97年7月21日、97年6月29日
    及97年7月17日，承攬由被告發包之工程，施工地點為臺北
    市○○路○段97號伯大尼美僑小學，施工內容則分別為木作
    、泥作及油漆等裝修工程（下稱系爭裝修工程）。又原告正
    宇公司與被告約定之工程款原為新臺幣（下同）2,039,048
    元，嗣經雙方議價後，約定工程款為155萬元，被告雖曾簽
    發發票日期為97年9月25日、面額為80萬元、發票號碼為WA0
    000000之支票1紙予訴外人即工程聯絡人甲○○以清償前揭
    工程款，然原告正宇公司於票載發票日執該支票提示，竟遭
    銀行拒絕給付，且原證1下方所載「已付80萬元整」即指前
    揭遭退票之支票，自不得認被告已清償80萬元之工程款債務
    ，故被告仍積欠原告正宇公司155萬元之工程款未付。至原
    告其順公司與被告約定之工程款原為1,391,251元，嗣經雙
    方議價後，復約定工程款為115萬元，含稅後金額為1,207,
    500元，被告已給付其中工程款17萬元，至其餘工程款，被
    告固曾簽發面額為30萬元、發票號碼為WA0000000及面額25
    萬元、發票號碼為WA0000000之支票2紙予甲○○以清償其餘
    工程款，然上開30萬元之支票於97年9月25日遭退票，25萬
    元之支票因未記載發票人之簽章而屬無效之票據，上開2紙
    支票即不生清償工程款債務之效果，故被告仍積欠原告其順
    1,037,500元（計算式：1,207,500－17萬＝1,037,500元）
    之工程款未付。至原告將群公司與被告約定之工程款為36萬
    元，被告雖於97年8月9日簽發發票日期為97年9月25日、面
    額為20萬元、發票號碼為WA0000000及於97年8月15日簽發發
    票日期為97年10月31日、面額16萬元、發票號碼為WA000000
    0之支票2紙予甲○○，作為給付原告將群公司之工程款，然
    原告將群公司提示上開支票時，均遭銀行退票，且原證7上
    記載被告「已付＄200,000」，然此即為上開遭退票20萬元
    之支票，故被告仍積欠原告將群公司36萬元之工程款未為給
    付。另原證1、原證4、原證7之工程估價單均為被告親自簽
    名，被告應為本件承攬契約之當事人。綜上，被告積欠原告
    正宇公司、其順公司、將群公司之工程款分別為155萬元、
    1,037,500元、36萬元，屢經催討，均未獲置理，爰依承攬
    契約法律關係提起本訴。並聲明：(一)如主文第1、2、3項所
    示。(二)均願供擔保，請准宣告假執行。
二、被告則以：系爭裝修工程為訴外人優美家俱股份有限公司（
    下稱優美公司）所承攬，被告與訴外人磐美國際有限公司（
    下稱磐美公司）欲承攬系爭裝修工程之部分工程，遂以被告
    名義與優美公司簽訂工程合約，被告與磐美公司則就各自所
    承攬之工程，各自找尋配合廠商以利施工，而原告係磐美公
    司之配合廠商，且甲○○為磐美公司之員工，兩造間並未存
    有承攬契約法律關係。另被告於原證1、原證4、原證7工程
    估價單上簽名，僅係協助磐美公司查看該公司所發包之工程
    有無符合預算而已。又原證2、原證5、原證6、原證8、原證
    9為被告所簽發之票據，支付對象均為甲○○，如兩造存在
    承攬契約，則被告所開票對象應為原告，而非甲○○；且被
    告之所以開立上開5紙支票係因優美公司尚未付款予配合廠
    商，故被告為優美公司代墊工程款所致，嗣因被告無法取得
    優美公司之工程款，即無法支付上開5紙支票之票款。是以
    ，原告均為磐美公司員工甲○○之配合廠商，兩造間並未存
    有承攬契約法律關係等語，資為抗辯。並聲明：(一)原告之訴
    及假執行之聲請均駁回。(二)如受不利判決，願供擔保，請准
    宣告免為假執行。
三、兩造不爭執事項
  (一)原告正宇公司於97年7月21日承攬伯大尼美僑小學之木作工
    程，原訂工程款為2,039,048元，嗣議價為155萬元，被告史
    重生除以其所獨資經營之普羅設計工程企業社名義簽發97年
    9月25日為發票日、面額80萬元之支票1紙予甲○○外，並於
    「經議價為新台幣壹佰伍拾伍萬元整、已付捌拾萬元整」等
    手寫文字下方署名，惟上開支票提示後遭以存款不足之理由
    退票（本院卷(一)第8頁至第12頁）。
  (二)原告其順公司於97年6月29日承攬伯大尼美僑小學之泥作工
    程，原訂工程款為1,391,251元，嗣議價為115萬元，扣除已
    付之17萬元後，被告史重生除以其所獨資經營之普羅設計工
    程企業社名義簽發97年9月25日、97年11月25日為發票日，
    面額30萬元、25萬元支票各1紙予甲○○，並於「經議價為
    新台幣壹佰壹拾伍萬元整、已付柒拾貳萬元整」等手寫文字
    下方署名，惟上開30萬元支票提示後遭以存款不足之理由退
    票，25萬元支票則未載發票人，未完成發票行為（本院卷(一)
    第13頁至第16頁）。
  (三)原告將群公司於97年7月17日承攬伯大尼美僑小學之油漆工
    程，工程款為36萬元，被告史重生以其所獨資經營之普羅設
    計工程企業社名義簽發97年9月25日、97年10月31日為發票
    日，面額分別為20萬元及16萬元之支票各1紙予甲○○，惟
    上開2紙支票經提示後遭存款不足及拒絕往來等理由退票（
    本院卷(一)第17頁至第19頁）。
四、得心證之理由
    本件原告主張被告將系爭裝修工程分別發包予原告施作，兩
    造存在承攬契約之法律關係，原告業已完成系爭裝修工程，
    詎被告迄未給付工程款予原告，則為被告所否認，並以前詞
    置辯。是本件所應審究者為：被告是否為承攬契約之當事人
    ？茲論述如下：
  (一)承攬契約之當事人為原告與被告
  1.按稱承攬者，謂當事人約定，一方為他方完成一定之工作，
    他方俟工作完成，給付報酬之契約，民法第490條第1項定有
    明文。準此，承攬契約之成立不以訂立書面為必要，只需兩
    造有完成工作及給付報酬之約定即已有效成立。次按當事人
    主張有利於己之事實者，就其事實有舉證之責任，民事訴訟
    法第277條前段定有明文。本件原告主張兩造有承攬契約存
    在，則為被告所否認，自應由原告就此事實負舉證責任。
  2.經查，原告正宇公司、其順公司及將群公司之估價單上均有
    被告史重生之親筆親名（本院卷(一)第8頁至第10頁、第13頁
    、第17頁），而於估價單上已明確約定原告應完成之工作項
    目及被告應給付之報酬為何，足認兩造就承攬契約之必要之
    點已達成合意；再者，被告史重生亦以其所獨資經營之普羅
    設計工程企業社名義簽發以甲○○為受款人之上開5紙支票
    ，作為系爭裝修工程工程款之給付（本院卷(一)第11頁、第14
    頁、第16頁、第18頁至第19頁），倘被告並未將系爭裝修工
    程發包予原告，何需於估價單上簽名並簽發給付工程款之支
    票。參以，證人甲○○於99年4月9日到庭具結證稱：「（是
    否瞭解伯大尼美國學校整修工程是由誰承攬施作？）知道，
    是被告承攬施作的。」、「（證人是否知道是史先生承攬或
    是優美公司承作的？）情形不是很瞭解，我只是協助史先生
    尋找廠商。」、「（是否知道盤美公司？）我不知道，我也
    不是盤美公司的員工」、「（是否知道原告正宇公司、其順
    公司、將群公司為誰的配合廠商？）他們都是我幫被告找的
    配合廠商，他們是幫被告施作工程的廠商。」、「（證人的
    地位是否就是聯絡人？）是。」、「（提示原證2、原證5、
    原證6、原證8、原證9支票，為何被告會簽發支票給你？）
    我不知道為何要開有抬頭的支票給我，但我想應該是因為被
    告不熟悉這些廠商或是老闆，所以他交給我，再轉交給原告
    。」等語（本院卷(三)第16頁、第16頁反面），可知證人甲○
    ○僅係系爭裝修工程之聯絡人，並非磐美公司之員工，而原
    告均係被告之配合廠商，而非磐美公司之配合廠商，足見原
    告確實是為被告施作系爭裝修工程，則兩造就系爭裝修工程
    存在承攬契約之法律關係，堪以認定。是原告主張依承攬契
    約之法律關係，請求被告應分別給付原告正宇公司155萬元
    、原告其順公司1,037,500元、原告將群公司36萬元之工程
    款及法定遲延利息，均洵屬有據，應予准許。
  3.至被告雖辯稱系爭裝修工程係磐美公司發包予原告施作，與
    被告無關云云。惟查，優美公司於99年5月24日（99）優總
    字第056號函記載：「本公司於97年間承包之『伯大尼美僑
    小學整修工程』其中一樓警衛櫃檯之工項是發包給磐美國際
    有限公司施作，工程款計70,000元，且業已付清款項。」（
    本院卷(三)第41頁），足見磐美公司所承作伯大尼美僑小學之
    工程僅限於一樓警衛櫃檯工項，並未包含原告所承作之木作
    、泥作及油漆等工程，則磐美公司自不可能將系爭裝修工程
    發包予原告施作，亦足證系爭裝修工程並非由磐美公司發包
    予原告。另被告亦無法舉證證明承攬契約係存在於原告與磐
    美公司間，是被告所辯，顯屬無據，應非可採。
  (二)綜上所述，本件系爭裝修工程之承攬契約法律關係應係存在
    兩造之間，而被告既未能舉證證明承攬契約係存在於盤美公
    司與原告間，是其所辯，自無足取。原告自得向被告請求尚
    未給付之工程款及法定遲延利息。
五、從而，原告依承攬契約之法律關係，請求：(一)被告應給付原
    告正宇公司155萬元，及自98年11月8日起至清償日止，按年
    息5％計算之利息；(二)被告應給付原告其順公司1,037,500元
    ，及自98年11月8日起至清償日止，按年息5％計算之利息；
    (三)被告應給付原告將群公司36萬元，及自98年11月8日起至
    清償日止，按年息5％計算之利息；均為有理由，應予准許
    。
六、兩造均陳明願供擔保，聲請宣告假執行或免為假執行，爰分
    別酌定相當擔保金額，予以准許。
七、本件事證已臻明確，兩造其餘攻擊防禦方法核與判決結果不
    生影響，爰不另一一論述，併此敘明。
八、據上論結，本件原告之訴為有理由，依民事訴訟法第78條、
    第390條第2項、第392條第2項，判決如主文。
中    華    民    國    99    年     6    月    18    日
                  民事第四庭    審判長法  官  周祖民
                                      法  官  鄧德倩
                                      法  官  林怡伸
以上正本係照原本作成
如對本判決上訴，須於判決送達後20日內向本院提出上訴狀
中    華    民    國    99    年     6    月    18    日
                                      書記官  施若娟

司法院資訊處製作；財團法人民間司法改革基金會備份。
